臺灣板橋地方法院民事判決　九十年度訴字第二六五七號
　　原　　　告　甲○○
　　被　　　告　乙○○○
　　　　　　　　丙○○
右當事人間請求損害賠償事件，原告對於本院刑事庭九十年度訴字第一一三二號偽造
文書等案件提起附帶民事訴訟（九十年度附民字第三三六號），經刑事庭裁定移送，
本院判決如左：
    主      文
被告乙○○○應給付原告新臺幣壹佰伍拾貳萬貳仟陸佰元，及自民國九十年九月五日
起至清償日止，按週年利率百分之五計算之利息。
原告其餘之訴駁回。
訴訟費用由被告乙○○○負擔。
本判決第一項於原告以新臺幣伍拾壹萬元為被告供擔保後，得假執行。
原告其餘假執行之聲請駁回。
    事      實
甲、原告方面：
  一、聲明：
    (一)被告應連帶給付原告新臺幣（下同）一百五十二萬二千六百元，及自起訴狀繕
      本送達翌日起至清償日止，按週年利率百分之五計算之利息。
    (二)願供擔保請准宣告假執行。
  二、陳述：
    (一)被告丙○○與乙○○○係夫妻關係，以渠等經營之順輪股份有限公司（下稱順
      輪公司）為會首名義籌組互助會（以下稱甲互助會），含會首共為三十六會，
      每會金額為二萬元，採「內標制」，會期自八十七年一月十日起至八十九年七
      月十日止，原告乃以自己及妹妹何秀美之名義加入二會。嗣原告分別於八十九
      年六月十日及同年七月十日得標，標得會款各六十八萬元，合計為一百三十六
      萬元，惟被告等以公司要增資致周轉困難等理由，要求延緩付款，並開立支票
      四紙作為擔保，孰知上開支票屆期提示均因存款不足而遭退票，原告始知受騙
      。
    (二)被告另曾以相同手法，以渠等經營之煜生股份有限公司（下稱煜生公司）為會
      首名義籌組互助會（以下稱乙互助會），含會首計三十一會（其中虛列王謝素
      圓一會），每會金額為二萬元，採「內標制」，會期自八十九年七月十日起至
      九十一年十二月十日止，原告乃以自己及妹妹何秀美之名義參與三會。詎被告
      等於八十九年七月十日及同年八月十日兩次開標時，偽稱有人得標，向原告詐
      取會款，連同起會會款共計為十六萬二千六百元。嗣因其他會員得標後無法取
      得標金，始知悉上情。爰依民法第一百八十四條第一項、第一百八十五條第一
      項之規定，請求被告等連帶負侵權行為之損害賠償責任。
  三、証據：提出會單影本二紙、退票理由單影本三紙及支票影本四紙為證。
乙、被告方面：
    被告等未於言詞辯論期日到場，亦未提出書狀作何聲明或陳述。
丙、本院依職權調取臺灣高等法院九十年度上訴字第四○七八號刑事判決書乙份。
        理      由
一、被告二人未於最後言詞辯論期日到場，核無民事訴訟法第三百八十六條所列各款
    情形之一，爰依原告聲請，由其一造辯論而為判決，合先敘明。
二、按訴狀送達後，原告固不得將原訴變更或追加他訴，但僅為擴張或減縮應受判決
    事項之聲明者，不在此限，民事訴訟法第二百五十五條第一項第三款定有明文。
    本件原告起訴聲明為請求被告連帶給付一百五十四萬元，及自起訴狀繕本送達翌
    日起至清償日止，按週年利率百分之五計算之利息，嗣經減縮為請求被告連帶給
    付一百五十二萬二千六百元，及自起訴狀繕本送達翌日起至清償日止，按週年利
    率百分之五計算之利息，其訴訟標的均為侵權行為損害賠償請求權，僅減縮請求
    之金額，揆諸前揭法條之規定，自應准許。
三、本件原告起訴主張：被告二人為夫妻關係，以渠等經營之順輪公司為會首名義籌
    組甲互助會，含會首共為三十六會，每會金額為二萬元，採「內標制」，原告以
    自己及妹妹何秀美之名義加入二會。原告分別於八十九年六月十日及同年七月十
    日得標，標得會款共計為一百三十六萬元，惟被告等以周轉困難為由，要求延緩
    付款，並開立支票四紙作為擔保，孰知上開支票屆期提示均因存款不足而遭退票
    。被告另以相同手法，以渠等經營之煜生公司為會首名義籌組乙互助會，含會首
    計三十一會（其中虛列王謝素圓一會），每會金額為二萬元，採「內標制」，會
    期自八十九年七月十日起至九十一年十二月十日止，原告以自己及妹妹何秀美之
    名義參與三會。詎被告等於八十九年七月十日及同年八月十日兩次開標時，偽稱
    有人得標，向原告詐取會款，連同起會會款共計為十六萬二千六百元。嗣因其他
    會員得標後無法取得標金，始知悉上情。爰依民法第一百八十四條第一項、第一
    百八十五條第一項之規定，請求被告等連帶賠償如其聲明所示之金額及利息。
四、經查被告乙○○○於八十六年十二月二十日，在與其夫即被告丙○○共同經營之
    順輪公司內，以順輪公司為會首名義籌組甲互助會，邀集原告（二會，另一會係
    以其妹何秀美名義加入）、訴外人賴明雪、楊芳玉、顏隨、張黃愛（係由張黃愛
    與黃秀英合為一會，而以黃秀英名義入會）、王謝素圓等人加入為該互助會會員
    ，另被告丙○○亦加入一會，計三十五會（不含會首），每會金額為二萬元，採
    「內標制」，底標為二千五百元，會期自八十七年一月十日起至八十九年七月十
    日止，每月十日下午一時在順輪公司內開標，每年於六月二十日及十二月二十日
    ，各加標一次；又被告乙○○○另於八十九年七月十日，在其與被告丙○○共同
    經營之煜生公司內，以煜生公司為會首名義籌組乙互助會，並邀集原告（三會，
    其中一會以何秀美名義加入）、賴明雪、張春櫻等人加入為該互助會會員，另被
    告丙○○亦加入一會，計二十九會（不含會首），復虛列王謝素圓一會，每會金
    額為二萬元，採「內標制」，底標為二千五百元，會期自八十九年七月十日起至
    九十一年十二月十日止，每月十日下午一時在煜生公司內開標。詎被告乙○○○
    自八十八年間，因其所負責財務調度之順輪公司及煜生公司發生財務困難週轉不
    靈，竟意圖為自己不法之所有，並基於行使偽造私文書及詐欺取財之概括犯意，
    於八十八年至八十九年六月十日間之某月開標日，在順輪公司內，於辦理甲互助
    會投標事務之際，先後二次擅自偽以會員張黃愛及原告名義參與投標，並在投標
    單上偽填四千二百元至五千三百元間之某投標金額，及偽簽「張黃愛」、「甲○○」之署名，而偽造該紙依習慣足以表示其參與互助會投標標取會款用意證明之
    準私文書，並提出行使參與競標，足以生損害於張黃愛及原告本人暨該組互助會
    斯時其餘尚未標取會款之活會會員，俟其冒名得標後，再偽以張黃愛或原告得標
    為由（對張黃愛或原告本人則泛稱其他會員得標云云），向該組互助會會員收取
    會款，致該組互助會於斯時尚未標取會款之活會會員至少二人次，陷於錯誤，而
    分別交付該等款項予被告乙○○○，被告乙○○○藉此詐得金額至少二萬九千四
    百元（以冒標日期為八十九年六月十日〈斯時僅餘原告及張黃愛二活會員〉及冒
    標金額五千三百元為計算基準─依此計算結果所得為最低詐得金額）；被告乙○○○復承同一行使偽造私文書及詐欺取財之概括犯意，於八十九年七月十日及同
    年八月十日，於辦理乙互助會投標事務之際，先後二次，連續利用會員未親自到
    場標會之機會，擅自偽以原告及會員鄭進發名義參與投標，在投標單上偽填「二
    千七百元」（甲○○）及「三千一百元」（鄭進發）及偽簽「甲○○」、「鄭進
    發」之署名，而偽造該等依習慣足以表示其參與互助會投標標取會款用意證明之
    準私文書，並提出行使參與競標，足以生損害於原告、鄭進發本人及該組互助會
    其餘會員（斯時該組互助會尚無任一會員得標），俟其冒名得標後，再分別偽以
    原告、鄭進發得標為由（對原告、鄭進發本人則泛稱其他會員得標云云），向該
    組互助會會員各收取一萬七千三百元（冒標原告部分）及一萬六千九百元（冒標
    鄭進發部分），致該組互助會全部會員（不含被告丙○○本人及虛列之王謝素圓
    ）均陷於錯誤，而分別如數交付該等款項予被告乙○○○，被告乙○○○前後藉
    此共計詐得九十五萬七千六百元款項等事實，業據被告乙○○○於本院刑事庭九
    十年度訴字第一一三二號偽造文書等案件審理中坦承不諱，核與原告及證人張春
    櫻、曹楊芳玉、鍾華盟、王謝素圓、賴明雪、顏隨、張黃愛等人於刑事審理中所
    述之情節相符，並有上開互助會單影本二紙附卷可稽，自堪信為真實，被告乙○○○並因連續行使偽造私文書罪（與詐欺取財罪為牽連關係）經臺灣高等法院於
    九十一年二月七日以九十年度上訴字第四○七八號刑事判決判處有期徒刑一年十
    月。
五、按因故意或過失，不法侵害他人之權利者，負損害賠償責任，民法第一百八十四
    條第一項前段定有明文。經查被告乙○○○於八十八年間即因公司財務困難而有
    冒標行為，已如前述，其對自己已陷於無資力之狀態應知之甚明，除於前揭甲互
    助會中冒用原告名義得標外，並於原告得標後，偽以公司需增資等名義，要求暫
    緩給付原告得標會款共計一百三十六萬元，並先後開立支票四紙以取信原告，原
    告因而允許被告乙○○○先行借用等情，亦據原告提出退票理由單影本三紙及支
    票影本四紙為證，被告於本院刑事庭審理中復不爭執（請參見本院九十年訴字第
    一一三二號偽造文書等案件九十年九月四日訊問筆錄），核其所為，顯係故意以
    虛偽不實之內容致原告陷於錯誤，而允許被告乙○○○借用上開得標會款，自屬
    侵害原告財產權之詐欺行為無疑；復查被告乙○○○如前所述係於八十八年間即
    陷於財務困難，進而於甲互助會中有冒標情事，則其嗣後招募會期自八十九年六
    月二十日起之乙互助會，動機即有可疑，參酌其隨後於前二個會期中即再次以冒
    標手段詐取會員會款，應認被告乙○○○於招募乙互助會之初即係基於詐取會員
    會款之故意為之無疑，並致原告陷於錯誤而加入該互助會及繳交會款，亦屬侵害
    原告財產權之詐欺行為。末查於乙互助會中，被告乙○○○共詐得原告起會款六
    萬元（每會二萬元，原告共有三會），第二會會款五萬一千九百元（被告乙○○○偽稱得標金為二千七百元，因採內標制，故每會需繳納一萬七千三百元會款）
    ，第三會會款五萬零七百元（被告乙○○○偽稱得標金為三千一百元，故每會需
    繳納一萬六千九百元），合計為十六萬二千六百元。總計甲、乙二互助會中，被
    告乙○○○共計詐得原告一百五十二萬二千六百元，揆諸前揭法條之規定，被告
    乙○○○自應負擔侵權行為之損害賠償責任。從而原告請求被告乙○○○給付一
    百五十二萬二千六百元，及自起訴狀繕本送達翌日即九十年九月五日起至清償日
    止，按週年利率百分之五計算之利息，即有理由，應予准許。
六、復按當事人主張有利於己之事實者，就其事實有舉證之責任，民事訴訟法第二百
    七十七條前段定有明文。被告丙○○於上開刑事案件審理中固坦承與被告乙○○○共同經營順輪公司及煜生公司，惟否認曾有與被告乙○○○共同冒標及詐欺等
    行為，並以上開公司財務均由被告乙○○○負責，系爭互助會事務亦係由被告乙○○○在處理，伊並未參與，亦不清楚，只是偶偶爾於下班時載被告乙○○○一
    起去收會款，事情發生後，方知被告乙○○○冒標會款等語置辯。經查：
  (一)原告及證人賴明雪、曹楊方玉於刑事案件審理中，固指稱被告丙○○有時單獨或
    陪同被告乙○○○前往會員家中收取會錢，然查被告乙○○○於刑事案件審理中
    業已供稱公司財務由伊負責，因順輪公司及煜生公司需鉅額資金週轉，始連續冒
    標會款供公司週轉之用等語，按被告乙○○○既係為公司財務調度而召集互助會
    ，則被告丙○○基於夫妻情誼，陪同被告乙○○○一起前往收取會款，或代被告
    乙○○○收受會款，亦屬情理之常，尚難以此推論被告丙○○事前曾與被告乙○○○共同謀議冒標會款甚明。
  (二)證人曹楊芳玉、鍾華盟、賴明雪及顏隨等人另於刑事案件審理中證稱，於系爭互
    助會開標時，被告有時會在旁邊走來走去等語，惟查被告丙○○與被告乙○○○
    既為夫妻關係，並同住一址，則被告乙○○○於開標日在渠等住處開標時，被告
    丙○○有時在場，實不足為奇。況前揭證人及證人王謝素圓復亦陳稱，開標時均
    係由被告乙○○○主持開標，按被告丙○○既未共同參與主持開標，並參酌系爭
    甲、乙互助會，其會首分別為順輪公司及煜生公司等情，顯難僅憑被告丙○○於
    開標時在場，即認其係與被告乙○○○共同謀議冒標，至為灼然。
  (三)被告乙○○○雖就上開刑事案件於檢察官首次偵訊中曾供稱被告丙○○知悉其冒
    標會款之事，但亦強調被告丙○○並未參與（參見臺灣板橋地方法院檢察署九十
    年度偵緝字第五三四號詐欺案件九十年四月十五日訊問筆錄）；且其後即補充陳
    述被告丙○○係出事後才知冒標情事，之前並不知情等語（參見上開檢察署九十
    年度偵緝字第五三六號詐欺案件九十年五月二十九日訊問筆錄），核與被告丙○○所述相符。按被告乙○○○既係負責渠等公司財務，則其將所邀組之互助會款
    及冒標之會款供公司週轉之用，亦屬其為公司財務調度之範圍，並非必為被告丙○○所知情參與，尚難僅因被告丙○○與被告乙○○○係屬夫妻關係及共同經營
    上開公司，即遽認被告丙○○必與被告乙○○○事前共同謀議冒標及詐欺取財。
  (四)綜上所述，被告丙○○所辯尚非無據，原告既未能就被告丙○○與被告乙○○○
    有共謀冒標及詐欺取財之事實舉證以實其說，揆諸前揭法條之規定，自難為有利
    於原告之認定，從而原告請求被告丙○○連帶給付如其聲明所示之金額及利息，
    即非可採，應予駁回。
七、原告陳明願供擔保請准宣告假執行，就其勝訴部分，經核於法並無不合，爰酌定
    如主文第四項所示相當之擔保金額准許之。至原告敗訴部分，其假執行之聲請因
    訴之駁回而失所附麗，不予准許。
八、據上論結，本件原告之訴為一部有理由、一部無理由，依民事訴訟法第七十八條
    、七十九條但書、第三百八十五條第一項前段、第三百九十條第二項，判決如主
    文。
中　　　華　　　民　　　國　　九十一　　年　　　五　　　月  　二十四　　日
                                臺灣板橋地方法院民事第四庭
~B審判長法　官　陳財旺
~B      法　官　周舒雁
~B      法　官　張紹省
右正本證明與原本無異。
如不服本判決，應於判決送達後廿日內，向本院提出上訴狀。
中　　　華　　　民　　　國　　九十一　　年　　　五　　　月  　二十七　　日
~B　　　書記官　黃美雲
